【裁判字號】    95,判,2165
【裁判日期】    951228
【裁判案由】    私立學校法
【裁判全文】
最  高  行  政  法  院  判  決
                                     95年度判字第02165號
上  訴  人  庚○○
            丁○○
            丙○○
            辛○○
            甲○○
            癸○○
            戊○○
            壬○○
            己○○
共      同
訴訟代理人  劉祥墩  律師
            陸正義  律師
被 上訴 人  教育部
代  表  人  乙○○
訴訟代理人  黃旭田 律師
上列當事人間因私立學校法事件，上訴人對於中華民國94年5月
12日臺北高等行政法院93年度訴更一字第61號判決，提起上訴，
本院判決如下：
    主  文
上訴駁回。
上訴審訴訟費用由上訴人負擔。
    理  由
一、上訴人等為私立親民工商專科學校（下稱親民工商）第4屆
    董事會董事，被上訴人以該校董事間就有關營繕工程及校地
    處分等事項有所爭議，且該校長期存在財務、營繕工程、校
    地交換買賣、儀器設備採購、借款及薪資制度等各項違失。
    於民國（下同）89年11月30日以台（89）技（2）字第89155
    369號函停止該校董事會全體董事職務4個月（自89年11月30
    日起至90年3月29日止），停職期間，由張天津、黃俊英、
    法治斌、湯振鶴及李然堯組織管理委員會代行董事會職權，
    由張天津擔任管理委員會召集人。復於90年3月29日以台（
    90）技（2）字第90044019號函繼續停止該校董事會全體董
    事職務4個月（自90年3月30日起至90年7月29日止）；停職
    期間，續由張文雄、黃俊英、法治斌、湯振鶴及李然堯組織
    管理委員會代行董事會職權，由張文雄擔任管理委員會召集
    人。嗣以90年7月27日台（90）技（2）字第90107538號函親
    民工商董事會及各董事，解除上訴人等第4屆董事會之董事
    職務，並依行為時私立學校法第32條第3項規定，指定張文
    雄、黃俊英、法治斌、湯振鶴及李然堯組織管理委員會，代
    行董事會職權，並由張文雄擔任管理委員會召集人。上訴人
    等不服，提起訴願，遭決定駁回，遂提起行政訴訟，前經原
    審91年度訴字第21號判決訴願決定及原處分均撤銷後，被上
    訴人提起上訴，經本院93年度判字第227號判決，原判決除
    確定部分外廢棄，發回原審法院。
二、上訴人於原審主張：(一)本件親民工商第4屆董事之任期雖至
    90年1月13日屆滿，惟董事會第1屆董事，由創辦人遴選適當
    人員，報經教育部核備後聘任之。第2屆起各屆董事改選時
    ，現任董事均得為下屆董事之當然候選人。次按董事有選聘
    下屆董事之職權，又董事每屆之任期為3年，連選得連任，
    親民工商董事會組織章程第5條前段、第10條第1款、第6條
    第1項亦分別定有明文，即上訴人等有為下屆董事之當然候
    選人權利存在，及選聘下屆董事之職權存在，暨連選得連任
    ，性質上屬於重複發生之權利或法律上利益，是依司法院釋
    字第546號解釋意旨，有訴訟利益。則上訴人等先位之訴請
    求撤銷訴願決定及原處分部分，即仍有其訴訟利益，而具備
    訴訟要件。又親民工商第4屆董事之任期雖至90年1月13日屆
    滿。惟被上訴人仍以90年3月29日台(90)技(2)字第90044019
    號、90年7月27日台(90)技2字第90107538號函停止、解除董
    事會全體董事職務，並於原審法院90年度訴字第6758號、91
    年度訴字第21號訴訟中，自承上訴人等之董事職務仍存在，
    足見被上訴人亦承認仍有爭訟權利保護之必要。雖上訴人已
    於91年4月8日核定該校第5屆新董事會名冊，新董事會之董
    事並於同年5月6日接任，惟此係指定，並非依親民工商董事
    會組織章程規定改選之董事；又按本院91年裁字第1171號裁
    定意旨，上訴人倘於本件獲得勝訴判決而撤銷原處分及訴願
    決定，則上訴人當然可取得第4屆董事資格並得行使董事職
    務，第5屆董事會亦無復存在，從而上訴人等提起本件撤銷
    訴訟，自有其權利保護之必要。(二)親民工商專校董事會已於
    90年6月8日，依教育部台（89）技（2）字第89155369號暨
    台（90）技（2）字第90033209號函，由董事長及全體董事
    連名呈報有關具體可行之「親民工商專科學校校務改善計畫
    書」報部備核，其參與之董事已達全部，故無校務改善計畫
    雙方主張不一之情形，亦無糾紛達無法召開會議之情事，則
    被上訴人解除上訴人等全體董事職務，洵屬無據。又董事會
    為合議制，非一言堂，內部雖有意見，仍屬正常，被上訴人
    將董事會內部意見硬拗成內部糾紛，顯然不依證據認定事實
    。(三)依臺灣苗栗地方法院檢察署檢察官90年度偵字第1559號
    、91年度偵字第3622號起訴書所載，可知檢察官現僅審理小
    部分，未及於全案，故尚難以之作為董事涉有刑事犯罪之依
    據。況依刑事訴訟法第154條第1項無罪推定之規定，於未經
    審判證明有罪確定前，應推定為無罪。且依前開起訴書所載
    ，亦僅涉犯刑法上規定之個人行為，並無違反教育法令之情
    事。(四)80年間親民工商與丁○○（原名林雙蓉）簽訂購買親
    民大道等土地合約，學校要求先將14筆土地過戶予學校，惟
    教育部於81年1月23日以台（81）技字第04399號函謂不宜購
    買，且部分價格不合理，不予核備，並要求學校於81年3月
    31日前改進，倘未改進，則凍結儀器補助款。學校遂依教育
    部之建議，於81年間取消購地合約，然迄今學校尚未將上開
    14筆已取消買賣之土地過戶返還予丁○○，但截至81年7月
    31日仍未支付而列於應付款項下，是被上訴人認定上開14筆
    土地已為學校所有，顯有誤會。雖被上訴人提出附件及土地
    明細所載之支票，以證明親民工商確有購買土地付款，然仍
    有諸多疑點，包括：並無票據號碼、總金額與買賣契約書之
    價款不符、長期票據折價有異、為何將價金分拆為數張支票
    、其中仍有支票迄今尚未兌現等，足證上訴人丁○○並未收
    受任何地價款。(五)新民工商以苗栗縣頭份鎮○○○段九芎林
    小段第104-34號、106-42號、106-43號等3筆土地部分，換
    取同小段第104-35號、104-36號等2筆校門口土地，實際換
    出土地價格與實際換入土地價格相比，學校實際尚獲利新臺
    幣（下同）2,548,260元，此有中華徵信所企業公司專案報
    告可稽，故被上訴人所辯，交換土地對學校不利，顯然誤會
    。(六)被上訴人指親民工商買賣土地價格偏高乙節，係以勤業
    會計師事務所88年2月26日之專案審查報告為依據，惟查該
    會計師報告略以，契約所載面積與土地所有權狀所載面積不
    符，無從據以評定等語，則被上訴人據以認定其買賣價格偏
    高部分，實尚乏依據。退步言，縱有買賣土地價格偏高，交
    換土地發生虧損及土地抵押權尚未塗銷，致該校損失情事（
    上訴人否認），亦非全體董事之責任，被上訴人僅得依私立
    學校法第68條第1項之規定，就應負責任之人予以1年以下之
    停職處分，而不得對未參與其事之董事亦予以解除職務。再
    者，親民工商之流失款76,244,769元部分，係第1屆董事長
    與創辦董事周本錡之責任，則被上訴人未依私立學校法第68
    條第1項之規定，就應負責任之人予以1年以下之停職處分，
    而對未參與其事之第4屆董事全體亦予以解除職務，亦乏依
    據。(七)本件被上訴人先連續二次予以停職處分，期滿即解除
    全體董事之職務，學校董事會全體董事既已被停職，自無法
    要求其進行校務、財務缺失之改善與財源之籌措。又私立學
    校法第32條以「情節重大且情勢急迫」為要件，惟其並無明
    確之監督標準與評分指標，係屬行政法學上所謂之「不確定
    法律概念」，此有違中央法規標準法第5條第2款「關於人民
    權利義務事項應以法律定之」之規定。實則，親民工商以往
    從無退票或未發給教職員薪資，且仍繼續擴充學校設備，則
    親民工商難謂已存有情節重大情勢急迫之情事，被上訴人予
    以停止上訴人等全體董事之職務，期滿立即解除其全體董事
    之職務，亦與法條之規定不合。(八)私立學校法第32條第1項
    所謂「董事會違反教育法令」，係指「董事會之具體決議違
    反教育法令」，而不包括董事個人之行為，且係指「董事會
    決議違反了實體的教育法令」，蓋僅有於「決議」與實體教
    育法令有衝突時，董事會全體成員之不適任性才得以顯現，
    從而自須董事會有「決議違反實體的教育法令」，方係該條
    所謂董事會違反教育法令。從而，上訴人等並無董事會之具
    體決議違反教育法令，被上訴人竟遽對未涉及董事會決議違
    反教育法令之全體董事為解除職務，顯屬無據。(九)教育部不
    予保障、協助親民工商，藉故依私立學校法第32條第1項、
    第3項規定介入直接接管學校，顯係利用公權力侵奪財團法
    人親民工商之財產，有違憲法第15條規定及司法院釋字第40
    0號解釋意旨。監察院92年1月23日（92）院台教字第092240
    0034號函附調查意見，亦同斯理。又教育部目前已不依私立
    學校法第32條第1項、第3項規定辦理，益見私立學校法第32
    條第1項、第3項規定違反憲法，則已接管之親民工商，為避
    免一國二制及公平正義起見，亦應發還上訴人等語。
三、被上訴人則以：(一)本件上訴人係87年1月14日由被上訴人就
    其就任第4屆董事予以備查，其任期3年，意即至90年1月任
    期應即屆滿，故縱本件原處分遭撤銷，其任期事實上早已屆
    至，則上訴人等人雖提起本件訴訟仍難回復其法律上地位，
    自應依司法院釋字第546號解釋及原審法院91年度訴字第341
    5號裁定、91年度訴字第2725號判決之意旨，駁回其訴。況
    業已就任並已執行職務之第5屆董事會，亦足額組成，則上
    訴人縱於本件訴訟獲勝訴判決，第5屆董事會亦無缺額供其
    回任，從而其再引私立學校法第23條第3項之規定，主張其
    就本件訴訟具備權利保護必要云云，亦無可採。(二)被上訴人
    在作成解除上訴人全體董事職務處分前，不僅給予學校書面
    陳述意見之機會，更使相關人員親自就待釐清之事實加以說
    明，並先後於90年5月7日、7月4日、7月13日多次要求董事
    會董事相關人員，提供資料說明，90年6月30日並邀集第4屆
    董事會董事到被上訴人處陳述意見，故被上訴人並無違反行
    政程序法第40條可言。退步言，縱被上訴人果真沒有給上訴
    人陳述意見之機會，但上訴人所負責之學校校務種種缺失，
    乃客觀上明白足以確認者，而歷次停止執行職務處分亦無法
    改善，係客觀上明白足以確認之事實，依行政程序法第103
    條第5款，被上訴人可不予上訴人等陳述意見之機會。(三)按
    90年6月8日上訴人提出董事聯名之校務改善計畫，可知董事
    會之各董事間客觀上確有紛擾存在，並無上訴人所稱各董事
    就校務整頓、改善達到共識之事實。又被上訴人於90年6月
    14日、同年7月12日召集審查上開校務改善計畫第3次、第4
    次會議後，認為該校財務危機非肇始於單純因素或簡單原因
    ，涉及層面包含整體財務規劃、內部稽核控管、人謀不臧等
    因素；校務改善計畫中對於危機之成因與分析乃至應對之策
    未予說明，顯示董事會之財務規劃並不合理，且所提校務改
    善計畫中陳報之財務預估表經詳加審閱後發現內容多有錯誤
    ，無法顯示董事會確有改善誠意。另親民工商財務急迫情勢
    非僅以停止工程發包、減少學校工程支出或不足時再募資捐
    助所能根本解決，明顯存在急迫情勢，是被上訴人鑑於董事
    會各項糾紛及違背教育法令情事，復以學校財務困境日趨嚴
    重，而董事會仍未能有積極作為，影響校務正常運作甚鉅，
    乃予以解除全體董事職務。(四)九芎林小段地號45-1土地案，
    依90年6月17日及同年7月17日勤業會計師事務所之查核紀錄
    顯示，學校確已付款予出賣人丁○○。況出賣人丁○○時任
    學校董事（並為學校董事長陳冠樺之妻），學校董事會何以
    在未能變更土地用途前而不能辦理產權移轉登記即輕率締約
    購買，董事會未善盡法定職責，顯有疏失。次按九芎林小段
    第104-35、104-36號土地案，依協和不動產鑑定公司89年11
    月21日之鑑定報告指出，104-34號、106-42號、106-43號3
    筆土地與104-35號、104-36號2筆土地價值差距2,658,975元
    ，兩地顯然不等值，且縱不購買，對學校運作並無影響，是
    學校在此項土地交換案中蒙受損失。又學校董事會係至88年
    2月21日始通過學校土地（104-31、106-40）與校外土地（1
    04-35）交換案，然104-35號土地所有權（原所有權人為董
    事丁○○）卻早於87年4月28日已移轉予學校，且該筆土地
    上設有12,000,000元之最高限額抵押權，學校於行政程序顯
    有違失，而董事會亦未善盡法定監督職責。上訴人雖稱被上
    訴人早於86年3月10日原則同意備查，果真如此，該「原則
    同意」函已明白要求「無設定他項權利」。末查，九芎林小
    段第45-1、104-31、106、106-40號等4筆土地早於83年4月5
    日即與所有權人丁○○簽訂土地買賣契約，並於83年8月31
    日至84年7月31日之1年間陸續開發票據，給付購地款；並查
    系爭購地價每坪74,000元，與中華徵信公司所鑑定每坪54,0
    00元有所出入，有低價高買之嫌，董事會對於整個購地流程
    及付款過程顯然未盡監督之責。(五)關於補回行政大樓工程流
    失款30,000,000元乙節，上訴人未針對上述款項檢討係因董
    事會失職而流失，董事會自應先予處理，卻一再以「復權」
    作為條件，顯無誠意就不當行為負責。另就該筆工程款項之
    流失，董事會亦違反私立學校法第22條第7款之規定，明顯
    未盡適當管理監督學校財務之義務。又關於繳回利息補助款
    17,000,000元乙節，依勤業會計師88年2月26日之專案審查
    報告及臺灣營建研究所90年6月30日「委辦查核親民工專專
    案計畫期末報告」中指出，該項工程自簽約、設計、控管、
    發包、保證等各個過程皆有重大瑕疵，在兩項查核報告中皆
    指出校方之權益受到嚴重損害，而且相關人員及資金流向疑
    有不法，因此被上訴人採用勤業會計師查核報告之建議，命
    學校繳回利息補助款。又上訴人雖稱臺灣營建研究所之查核
    報告有不當之處，但無法提供正確詳細之資料憑證，被上訴
    人自有權要求學校應繳回利息補助款，資為答辯。
四、原審斟酌全辯論意旨及調查證據結果，以：(一)按私立學校法
    第24條規定及本院91年度裁字第1171號裁定、94年度判字第
    197號判決意旨觀之，親民工商第4屆董事會雖於90年1月13
    日屆滿，且被上訴人亦已於91年4月8日核定該校第5屆新董
    事會名冊，新任董事並於同年5月6日接任，惟原任董事即上
    訴人等若獲勝訴判決確定，即得行使下屆董事之選舉權，足
    認上訴人等仍有起訴之法律上利益。況按親民工商董事會組
    織章程第5條規定，原任董事即上訴人等尚得為下屆董事之
    候選人，若經判決回復原任董事之職務，除得行使下屆董事
    之選舉權外並得為候選人，是本件上訴人起訴應有權利保護
    之必要。(二)按周本錡89年10月24日之陳情書及周本錡、柯彭
    玉春90年2月28日之計畫書可知，已明白表示對於原任董事
    長陳冠樺的不滿。且查90年7月17日周本錡等6人（包括：柯
    彭玉春、黃秀森、鄭宏、甲○○、辛○○）聯名之陳情書，
    與翌日即7月18日上訴人陳冠樺等10人之聲明書可知，對陳
    冠樺之去留，雙方意見歧異，故董事會各董事間本身在客觀
    上確有紛擾存在，並無上訴人所稱各董事就校務整頓、改善
    達到共識之事實。親民工商第4屆全體14位董事雖於90年6月
    8日提具「校務改善計畫書」，惟該校財務危機非肇始於單
    純因素或簡單原因，涉及層面包含整體財務規劃、內部稽核
    控管、人謀不臧等因素；校務改善計畫中對於危機之成因與
    分析乃至應對之策未予說明，顯示董事會之財務規劃並不合
    理，甚且所提校務改善計畫中陳報之財務預估表經詳加審閱
    後發現內容多有錯誤。該校所提90學年度收支預估資料顯示
    ，上訴人90年6月8日所提財務規劃不足填補資金缺口，上訴
    人甚至承諾以「復權」作為捐資之條件，無法顯示董事會確
    有改善誠意；90年7月9日另2位董事周本錡及柯彭玉春函亦
    無具體計畫；此外90年7月9日萬律聯合事務所，則僅提出90
    學年度擬捐贈之250,600,000元，91、92學年度則捐贈1,000
    ,000元，顯然均無法對學校財務缺口提出有效解決方法，除
    欠缺具體合理財務規劃外，該校董事會錯估學校資金需求並
    製作錯誤之財務報表，其過失可謂重大，何況董事會亦乏共
    識，事實上顯屬窒礙難行。學校財務急迫情勢非僅以停止工
    程發包、減少學校工程支出或不足時再募資捐助所能根本解
    決，明顯存在急迫情勢，是被上訴人予以解除全體董事職務
    ，並無不合。(三)關於九芎林小段第45-1號購地乙節，依90年
    6月17日及同年7月17日勤業會計師事務所之查核紀錄顯示，
    學校確已付款予出賣人丁○○，並有詳細記載傳票紀錄與票
    據號碼為證。況出賣人丁○○時任學校董事（並為學校董事
    長陳冠樺之妻），學校董事會何以在未能變更土地用途前而
    不能辦理產權移轉登記即輕率締約購買，董事會未善盡法定
    職責，顯有疏失。再以，據前揭勤業會計師事務所查核紀錄
    顯示，學校既已付款，則丁○○即負有移轉該筆土地為學校
    所有之義務，是上訴人未善盡法定職責致學校權益受損，顯
    有疏失。又關於九芎林小段第104-35、104-36號土地之抵押
    權塗銷仍未處理乙節，按協和不動產鑑定公司89年11月21日
    之鑑定報告中指出，104-34號、106-42號、106-43號3筆土
    地與104-35號、104-36號2筆土地價值差距為2,658,975元，
    兩地顯然不等值；且縱不論價格之差異，但就系爭土地之利
    用，對學校並無助益。又董事會係遲至88年2月21日始通過
    學校土地（104-31、106-40）與校外土地（104-35）交換案
    ，而104-35號土地所有權（原所有權人為董事丁○○）卻早
    於87年4月28日已移轉予學校，且該筆土地上設有12,000,00
    0元之最高限額抵押權，學校於行政程序顯有違失，而董事
    會亦未善盡法定監督職責。上訴人雖稱被上訴人早在86年3
    月10日原則同意備查，果真如此，86年3月10日「原則同意
    」函已明白要求「無設定他項權利」，是董事會明顯是應處
    理、能處理而不處理，董事會確有違失。關於九芎林小段第
    45-1、104-31、106、106-40號等4筆土地之購地，於83年4
    月5日即與所有權人丁○○簽訂土地買賣契約，並於83年8月
    31日至84年7月31日之1年間陸續開發票據，給付購地款，經
    查每坪購地價74,000元，與中華徵信公司所鑑定每坪54,000
    元有所出入，有低價高買之嫌，且依勤業會計師報告與勤業
    會計師86、87學年度財務暨會計查核報告中分別指出，學校
    無法提供相關之土地鑑價報告（中華徵信公司之鑑價報告之
    完成日期為89年1月11日）、董事會紀錄、校務會議紀錄、
    經費稽核委員會等紀錄。而45-1號土地之所有權遲至89年11
    月24日止尚未移轉與學校，與之相關之土地交換案，在當時
    也未經過董事會決議通過，相關之校務會議紀錄、經費稽核
    委員會、土地鑑價會議甚或中華徵信鑑價之鑑價報告皆發生
    於學校付款之後，且土地所有權之移轉卻遲遲拖延，種種情
    事皆與常理有違，董事會對於整個購地流程及付款過程顯然
    未盡監督之責。(四)關於補回行政大樓工程流失款30,000,000
    元乙節，上訴人未針對上述款項檢討係因董事會失職而流失
    ，董事會自應先予處理，卻一再以「復權」作為條件，顯無
    誠意就不當行為負責。同時就該筆工程款項之流失，董事會
    亦違反私立學校法第22條第7款之規定，明顯未盡適當管理
    監督學校財務之義務。(五)關於繳回利息補助款17,000,000元
    乙節，依勤業會計師88年2月26日之專案審查報告及臺灣營
    建研究所90年6月30日「委辦查核親民工專專案計畫期末報
    告」中指出，該項工程自簽約、設計、控管、發包、保證等
    各個過程皆有重大瑕疵，在兩項查核報告中皆指出校方之權
    益受到嚴重損害，而且相關人員及資金流向疑有不法，因此
    被上訴人採用勤業會計師查核報告之建議，命學校繳回利息
    補助款。又上訴人雖稱臺灣營建研究所之查核報告有不當之
    處，但無法提供相關憑證，被上訴人自有權要求學校應繳回
    利息補助款。(六)依臺灣苗栗地方法院檢察署檢察官90年度偵
    字第1559號及91年度偵字第3622號起訴書所載，陳冠樺所為
    逾越董事會權限，以董事長身分逕行主導工程發包，故為提
    高工程預算、簽訂不實合約、開立超額發票、虛立簽領收據
    、藉用發包興建行政教學大樓、宿舍新建大樓之機會，浮報
    核銷工程款，用以返還借款或沖銷帳面或侵占入己，又校地
    購置涉及背信等行為，無一不與其執行董事長職務有關，且
    涉及違反教育法令情事，顯非其個人之行為，以其浮報侵占
    款項金額之鉅，犯罪時間之長，第4屆董事會縱非明知而故
    為縱放，其執行學校財務監督職務仍難謂無重大過失，上訴
    人主張係董事長個人之行為，與董事會無關云云，委無足採
    。(七)被上訴人目前不採接管方式處理，僅係為避免接管引起
    之反彈及諸多接管所引起之困擾而為之權宜性措施，並非謂
    被上訴人將私立學校法第32條棄置不用，否則被上訴人豈非
    有虧職守；又監察院92年1月23日（92）院台教字第0922400
    034號函之調查意見，其立意在使接管方式更趨於完善，其
    意見僅能供行政機關依法行政之參考，非謂監察院不准被上
    訴人採接管方式處理。綜上，被上訴人解除全體董事職務之
    措施，係屬允洽，上訴人主張被上訴人毫無裁量及判斷基準
    ，恣意作成解除全體董事職務之處分云云，尚屬無據，因而
    駁回上訴人之訴。
五、上訴除執與原審相同主張外，略謂：(一)上訴人曾於原審主張
    ：(1)被上訴人於本件行政處分前，未依行政程序法第104條
    規定載明處分之原因事實及法規依據、得提出陳述書及不提
    出之效果，致有突擊性處分之重大瑕疵。(2)臺灣苗栗地方法
    院檢察署檢察官90年度偵字第1559號、91年度偵字第3622號
    起訴書，係檢察官濫予起訴，且未經判決確定，應推定為無
    罪；況陳冠樺所犯之罪嫌亦非違反教育法令之情事；另該刑
    事被告僅陳冠樺、周本錡，被上訴人亦僅得對該2人為停職
    或解除職務之處分。(3)私立學校法第32條第1項之「董事會
    違反教育法令」係指董事會之具體決議違反教育法令，不包
    括董事個人行為，然查原行政處分所述各項事由，無一為第
    4屆董事會之決議所致，故原處分有重大違失。(4)關於系爭
    土地，勤業會計師事務所88年2月26日之專案報告與中華徵
    信所之估價報告，其契約所載之面積與土地所有權狀所載面
    積不符，無從據以評定。遽原判決理由均未敘明不採之理由
    ，率為不利上訴人之判決，已有判決不備理由之違誤。(二)原
    處分謂親民工商暨董事會有違反「私立學校會計制度之一致
    規定」云云，然其所述事實為無具體可行之改善計畫、未補
    回工程流失款及利息補助款及校地爭議等，與私立學校會計
    制度之一致規定無涉。況親民工商業已按私立學校會計制度
    之一致規定第1.2.02、1.2.04規定，另建立有會計制度，是
    無違反私立學校會計制度之一致規定之情事，原判決對此置
    而不論，亦有判決不備理由之違法。(三)原處分及訴願決定於
    無行政程序法第69條得不記明理由之事由下，竟對其如何調
    查證據、如何依經驗及論理法則得其心證、如何以其心證所
    得之事實涵攝構成要件等，均付諸闕如，是原處分顯已違反
    「強制附記理由」之侵益行政處分之基本要求。原判決對於
    原處分及訴願決定有上述違法之處，竟無一指責而加以維持
    ，顯有判決不適用法規之違背法令。(四)原判決錯誤引用私立
    學校法第22條第1項第5款「預算及決算之審核」及第7款「
    財務之監督」之法規，以判斷「上訴人董事會分成兩派，相
    互攻擊，各行其事，無能整頓校務，乃不爭之事實」之事實
    ，自有判決理由矛盾之違法。(五)按私立學校法第32條第1項
    及本院90年度判字第1246號判決意旨，停職處分應以「命限
    期改善」及「情節重大且情事急迫」為要件，然被上訴人依
    續於89年11月30日、90年3月30日發函停止上訴人及其他董
    事之職務，此2函除均未記明「命限期改善」及敘明有何「
    情節重大且情事急迫」之情事；又旋於90年7月27日解除上
    訴人及其他董事之職務，使上訴人無從行董事職務為整頓改
    善之可能，又親民工商所有之坐落苗栗縣頭份鎮○○段192
    、193、194號土地，分別於92年間遭查封及95年間遭拍賣，
    足見親民工商現財務之困境，尤甚於被上訴人解除上訴人董
    事職務當時，自難認在當時有「情節重大且情事急迫」之事
    實，原處分自有違誤。(六)親民工商自77年5月創校以來，並
    無任何財務問題，亦未有支票退補之情形，然自第4屆董事
    會遭被上訴人停止職務，由被上訴人主導成立管理委員會及
    董事會掌理校務後，親民工商即陸續發生銀行退票、學生人
    數下滑、人事費及負債金額上昇等問題；反觀上訴人等第4
    屆董事會已提出具體可行之「親民工商專科學校校務改善計
    畫」，可確實改善上揭親民工商之問題。由上比較之，足證
    被上訴人之行政處分，違反行政程序法第7條之比例原則，
    自有判決不適用法規之違背法令。又本件與私立南亞技術學
    院（下稱南亞技院）案相較，後者爆發之財務危機顯然超越
    前者，然被上訴人卻僅行文南亞技院要求改善，而未重組董
    事會，是亦足證被上訴人之行政處分，違反行政程序法第7
    條之比例原則甚明。(七)被上訴人所謂「有關營繕工程及校地
    處分等事項有爭議，且該校長期存在財務、營繕工程、校地
    交換買賣、儀器設備採購、借款及薪資制度等各項違失」，
    惟按私立學校法第54條第1項之規定，其中僅校地處分、財
    務、借款等為上訴人之職權，其餘均屬學校事務，屬校長之
    職權，應依私立學校法第56條第4項規定處理方屬適法，遽
    被上訴人卻依私立學校法第32條第1項對上訴人為行政處分
    ，原判決未予指正而加維持，亦有判決不適用法規之違背法
    令等語。
六、本院查：(一)按「董事會之職權如左：．．．三、校務報告、
    校務計畫及重要規章之審核。．．．七、財務之監督。．．
    ．」、「董事會因發生糾紛，致無法召開會議或有違反教育
    法令情事者，主管教育行政機關得限期命其整頓改善；逾期
    不為整頓改善或整頓改善無效果時，得解除全體董事之職務
    。但其情節重大且情勢急迫時，主管教育行政機關得經私立
    學校諮詢委員會決議解除全體董事之職務或停止其職務二個
    月至六個月，必要時得延長之。」、「主管教育行政機關認
    為必要時，得於新董事會成立前，指定公正熱心教育人士3
    人至5人，督學1人或2人組織管理委員會，代行董事會職權
    ，至新董事會成立時為止。」行為時私立學校法第22條第1
    項、第32條第1、3項分別定有明文。(二)本件上訴人係親民工
    商第4屆董事會董事，該屆董事會因有購買苗栗縣頭份鎮○
    ○○段九芎林小段第45-1、104-31、106、106-40號土地；
    交換同小段104-35、104-36地號土地存有諸多弊端，及未補
    回工程流失款3千萬元，未繳回利息補助款1千7百萬元等違
    反法令情事，未盡董事會應為之財務監督職責，被上訴人乃
    先後2次為停止親民工商第4屆董事會全體董事職務，並限期
    命提出具體可行之改善計畫，惟於上開2次停職期間，親民
    工商第4屆董事會對如何整頓改善校務既無共識，且無法提
    出具體可行之改善計畫，被上訴人乃為本件解除全體董事職
    務之處分等情，為原審依調查證據之辯論結果，所確定之事
    實；而依上述行為時私立學校法第22條第1項規定，董事會
    既負有財務監督職責，而親民工商第4屆董事會卻違反此規
    定，致該校發生重大財務危機，顯已違反私立學校法所規範
    董事會設立之目的，故原審認其有違反教育法令情事，自無
    不合。(三)本件解除上訴人董事職務之原處分，除於主旨記載
    「私立學校法第32條第1項規定」之法律依據外，並於說明
    欄中為：「三、貴校校務暨董事會違失及各董事所送改善計
    畫，經請貴會董事陳述意見，調查發現『董事會各董事對如
    何整頓改善校務無共識且無法確實提出具體可行改善計畫』
    、『未補回行政大樓工程流失款3千萬元』、『九芎林小段
    第45-1號土地購地仍未完成產權移轉』『九芎林小段第104-
    35、104-36號土地上之抵押權塗銷仍未處理』、『九芎林小
    段第45-1、104-31、106及106-40號等4筆土地之購地流程及
    款項支付流程，皆未有效監督』、『董事長與校長權責不明
    ，董事會未能善盡法定職責』、『利息補助款1千7百萬元經
    被限期繳回，亦未改善完成』及『無法對學校財務缺口提出
    最有效之解決方法，學校財務情形明顯存在急迫情勢』各項
    糾紛事由及期限8個月內仍無法整頓改善並提出具體可行之
    改善計畫，有違行為時私立學校法第22條、第32條及私立學
    校會計制度之一致規定等法令情事。為導正學校程序違失，
    及維護學生受教權益與學校教職員工工作權，爰解除貴校第
    4屆全體董事職務。．．．」等語之說明，足見原處分並無
    未為「理由」記載之情，而有違反行政程序法第96條、第97
    條規定情事；至原審判決就上訴人此一指摘，雖疏未論究，
    惟因與判決結論無影響，亦難因此指原判決為違法。(四)另按
    私校董事會鮮有對違背法令之事項明目張膽作成決議而自陷
    於違法，大多以放任或未盡監督之責，以達其違規之目標，
    是私立學校法第32條第1項所稱「董事會違反教育法令」，
    除董事會「積極作成違反教育法令之決議」外，尚應包括董
    事會怠於履行依教育法令所賦予之職責，即未善盡監督學校
    財務責任之情形，以免董事會藉此規避其職責，上訴人所稱
    「董事會違反教育法令」係指董事會之具體決議違反教育法
    令，不包括董事個人行為，尚無可採。(五)依前揭私立學校法
    第32條前段規定，董事會有違反教育法令情事，經主管教育
    行政機關限期命其整頓改善，逾期不為整頓改善或整頓改善
    無效果時，即得解除全體董事之職務，自不需再具備同條但
    書「情節重大且情勢急迫」之要件。而本件原判決亦係以親
    民工商第4屆董事會因有怠於執行職權之違反教育法令情事
    ，且於被上訴人限期命整頓改善後，又逾期未能使整頓及改
    善產生效果，始認被上訴人所為本件解除全體董事職務之處
    分係屬適法；故原審自無再就其「情節重大且情勢急迫」一
    節為論究之必要，上訴意旨據以指摘原審判決有不備理由之
    違法云云，亦無可採。又本院90年度判字第1246號判決，係
    因私立南開工商專科學校董事經被上訴人停止職務所提行政
    訴訟，引用私立學校法第32條第1項但書，而為倘非情節重
    大且情勢急迫，則被上訴人不得停止全體董事之職務之論述
    ，自與本件係屬解除董事職務之處分不同，併予明。(六)被
    上訴人在作成解除上訴人全體董事職務處分前，曾於90年6
    月30日邀集第4屆董事會董事到被上訴人處陳述意見，此由
    原處分函及被上訴人90年7月13日（90）技字第90101144號
    函足稽，依行政程序法第102條規定，自無再依行政程序法
    第104條以書面載明處分之原因事實及法規依據、不提出之
    效果等事項之陳述意見通知之必要。(七)原判決引述私立學校
    法第22條第1項第5款、第7款之規定，係論述上訴人等董事
    負有監督財務之職責，後又說明親民工商董事會分成2派，
    相互攻擊，各行其事，無能整頓校務，旨在論述經被上訴人
    限期令上訴人改善，逾期仍無法改善，係就構成解除上訴人
    職務之要件分別論斷，上訴人訴稱原判決有判決理由予盾之
    違法，核無足採。(八)親民工商在遭被上訴人解除職務前，負
    債及利息支出已有快成長趨勢，經被上訴人多次去函要求董
    事會檢討、改善，然迄至該校89年11月15日陳報財務改善之
    計畫時，仍未能解決財產困難，且該改善計畫亦有多項不可
    行，顯示學校財務已有危機，被上訴人為維護學生之受教權
    及教職員工之工作權，乃予解除上訴人之董事職務。上訴人
    徒以其遭停止及解除職務後，親民工商即陸續發生銀行退票
    、學生人數下滑、人事費及負債金額上昇等問題，空言指摘
    原處分違反平等原則，亦無可採。(九)上訴人另稱學校事務屬
    校長職權，應依私立學校法第56條第4項規定處理，核與本
    件無涉。其他上訴論旨復就原審取捨證據、認定事實之職權
    行使謂為違誤，難認為合法之上訴理由。又本件事證已明，
    上訴人聲請行言詞辯論，核無必要，再予明。(十)綜上所述
    ，原審斟酌全辯論意旨及調查證據之結果，將原決定及原處
    分均予維持，並駁回上訴人之訴，核與應適用之法規及判例
    、解釋尚無牴觸。上訴論旨，指摘原判決違誤，求予廢棄，
    難認有理由，應予駁回。
據上論結，本件上訴為無理由，爰依行政訴訟法第255條第1項、
第98條第3項前段、第104條、民事訴訟法第85條1第項前段，判
決如主文。
中    華    民    國    95    年    12    月    28    日
                  第二庭審判長法  官  鍾  耀  光
                              法  官  劉  介  中
                              法  官  姜  仁  脩
                              法  官  王  德  麟
                              法  官  黃  清  光
以  上  正  本  證  明  與  原  本  無  異
中    華    民    國    95    年    12    月    29    日
                              書記官  王  史  民


司法院資訊處製作；財團法人民間司法改革基金會備份。
